最高法院刑事判決　　　　　　　　　　　　　　　九十三年度台上字第四八五二號
　　上　訴　人　甲○○
　　選任辯護人　鄭斌濟律師
右上訴人因重傷未遂案件，不服台灣高等法院中華民國九十三年六月十八日第二審更
審判決（九十三年度上更(一)字第一七三號，起訴案號：台灣台北地方法院檢察署八十
七年度偵字第三二三四號），提起上訴，本院判決如左：
    主  文
原判決撤銷，發回台灣高等法院。
    理  由
本件原判決認定上訴人甲○○係台北市○○○路○段二五六巷四六號二樓惑體ＰＵＢ
之實際負責人，於民國八十七年一月二十五日二時三十分許，因王維光、楊佳瑋、俞
越強、臧立德、陳立榮等五人（檢察官誤為王維光、楊佳瑋、楊立業、俞越強、臧立
德、陳立榮等六人）在上開ＰＵＢ內喝酒，因王維光不慎打破酒瓶，上訴人誤以為砸
店，竟帶同年籍不詳之成年男子共八、九人，基於共同重傷害王維光及傷害楊佳瑋、
俞越強、臧立德、陳立榮之犯意聯絡，由上訴人持非其所有之長刀一支（非槍砲彈藥
刀械管制條例之刀械），其餘人持鐵棒等兇器，在該店之一樓出口處守候，迨王維光
等下樓之際，上訴人即持長刀砍擊王維光頭部，並共同毆打王維光、楊佳瑋、俞越強
、臧立德、陳立榮等人（楊佳瑋、俞越強、臧立德、陳立榮均受有紅腫、擦傷、挫傷
等傷害，惟均未據告訴）。王維光等人見狀而四散逃逸，上訴人等人仍繼續以長刀、
鐵棒追擊王維光頭部、身體，致王維光受有左側頭皮多處深裂傷、左側顱骨開放性、
凹陷性骨折併腦外溢及腦挫傷、左拇指深裂傷併肌腱、神經斷裂、右腕深裂傷、顱內
硬腦膜下出血、蜘蛛膜下腔出血併腦腫及腦疝等傷害，王維光受創後逃至台北市○○
○路、南京東路口附近之木柵線捷運高架橋第十三橋墩旁昏倒，經警送醫治療，致未
生重傷之結果而未遂等情，因而撤銷第一審論處上訴人殺人未遂罪刑之判決，改判變
更起訴法條，論處上訴人共同使人受重傷未遂罪刑，固非無見。
惟查(一)重傷罪之成立，必須行為人原具有使重傷之故意為要件。而所謂重傷，係指行
為人有置人於眼、耳、語能、味能、嗅能之毀敗、肢體之殘廢或其他於身體或健康有
重大不治、難治等傷害之謂。查原判決認定上訴人於上開時、地夥同年籍不詳之成年
男子共八、九人，分持長刀、鐵棒等兇器毆擊王維光頭部、身體，致王維光受有左側
頭皮多處深裂傷、左側顱骨開放性、凹陷性骨折併腦外溢及腦挫傷、左拇指深裂傷併
肌腱、神經斷裂、右腕深裂傷、顱內硬腦膜下出血、蜘蛛膜下腔出血併腦腫及腦疝等
傷害，認上訴人所為，係犯刑法第二百七十八條第一項、第三項之罪；但就上訴人等
如何具有置對方於重傷之犯意，未見於理由中說明其所憑之證據，遽以重傷未遂罪論
處罪刑，自有理由欠備之違誤。(二)上訴人等持長刀、鐵棒等兇器毆擊王維光頭部四肢
等處，既經驗明左側頭皮多處深裂、左側顱骨開放性、凹陷性骨折併腦外溢及腦挫傷
、左拇指深裂傷併肌腱、神經斷裂、右腕深裂傷、顱內硬腦膜下出血、蜘蛛膜下腔出
血併腦腫及腦疝等傷害，雖殺人與重傷之區別不以兇器及傷痕之多少為絕對標準，然
就上述之傷情觀之，則上訴人等加害時下手之重可知，而刀、棍重擊他人之頭部，足
以置人於死，不能謂無預見，下手之重更難謂無殺人之決心，原審並未查明上訴人僅
屬意圖重傷之確據，遽認其為重傷未遂，自非允洽。(三)上訴人如有致被害人於死之決
心，而實施傷害行為，但於被害人逃逸之後，復持刀、棍追殺被害人，則其殺意已起
於傷害之時，因未能完成其犯罪，再繼續動作，以促其犯意之遂行，是前之傷害行為
，不過為組成殺人行為之一部，並不另犯傷害罪名。查證人楊佳瑋於警詢及偵查中均
指稱：其與王維光等人在惑體ＰＵＢ喝酒，王維光不慎打破酒瓶，上訴人誤以為砸店
，竟帶同八、九位成年人，在樓下等候，其等正要說明時，上訴人即持長刀向其等砍
來，王維光遭上訴人砍中，其遭鐵棍擊中左手臂（見三二三四號偵查卷第四頁反面、
四二頁反面）；原判決亦認定上訴人持非其所有之長刀一支，在該店之一樓出口處守
候，迨王維光等下樓之際，上訴人即持長刀砍擊王維光頭部，並共同毆打王維光、楊
佳瑋、俞越強、臧立德、陳立榮等人，王維光等人見狀而四散逃逸，上訴人等人仍繼
續以長刀、鐵棒毆擊王維光頭部、身體各處，王維光受創後逃至台北市○○○路、南
京東路口附近之木柵線捷運高架橋第十三橋墩旁昏倒，經警送醫治療等語，似指上訴
人等人原即具殺人之犯意，則上開各加害之動作，應視為一體，無法割裂。上訴意旨
雖未指摘及此，然上述違法為本院得依職權調查之事項，應認原判決仍有撤銷發回更
審之原因。
據上論結，應依刑事訴訟法第三百九十七條、第四百零一條，判決如主文。
中　　　華　　　民　　　國　　九十三　　年　　　九　　　月　　十六　　日
                              最高法院刑事第七庭
                                  審判長法官  莊　登　照
                                        法官  洪　明　輝
                                        法官  黃　一　鑫
                                        法官  魏　新　和
                                        法官  林　秀　夫
      右正本證明與原本無異
                                              書  記  官
中　　　華　　　民　　　國　　九十三　　年　　　九　　　月　　二十二　　日
                                                                        ｖ
